臺灣臺南地方法院柳營簡易庭民事判決
111年度營簡字第179號
原      告  台新國際商業銀行股份有限公司

法定代理人  尚瑞強  
訴訟代理人  洪敏智  
被      告  莊元田  
            高莊玉梅
            楊莊素
            莊張允  
            莊元成  
            莊輝發  

            莊輝煌  
            莊傑仰  
            莊惠雁  
            莊惠如  
            莊惠萍  
            莊輝明  
上列當事人間請求確認抵押權不存在事件，本院於民國111年4月
21日言詞辯論終結，判決如下：
    主  文
一、被告應就如附表所示土地於民國79年3月26日以79年白地字
    第1633號為被繼承人莊施断設定之擔保債權總額新臺幣48萬
    元之抵押權辦理繼承登記。
二、確認被告前項抵押權均不存在。
三、被告應將第一項之抵押權登記均予以塗銷。　
四、訴訟費用新臺幣4,410元由被告連帶負擔。
    事實及理由
壹、程序事項：
一、被告均經合法通知，未於言詞辯論期日到場，核無民事訴訟
    法第386條所列各款情事，爰依原告之聲請，准由其一造辯
    論而為判決。
二、按訴狀送達後，原告不得將原訴變更或追加他訴，但請求之
    基礎事實同一、擴張或縮減應受判決事項之聲明、該訴訟標
    的對於數人必須合一確定時，追加其原非當事人之人為當事
    人者，不在此限，民事訴訟法第255條第1項第2款、第3款、
    第5款定有明文。原告起訴時，原以莊元田、莊施断二人為
    被告，因莊施断於起訴前已死亡(民國93年5月13日歿)，原
    告乃於訴訟中撤回對莊施断之起訴，追加莊施断之繼承人高
    莊玉梅、楊莊素、莊張允、莊元成、莊輝發、莊輝煌、莊
    傑仰、莊惠雁、莊惠如、莊惠萍、莊輝明為被告，並變更聲
    明為：㈠被告應就如附表所示土地於79年3月26日以79年白地
    字第1633號為被繼承人莊施断設定之擔保債權總額新臺幣（
    下同）48萬元之抵押權辦理繼承登記。㈡確認被告上述「㈠」
    所示抵押權均不存在。㈢被告應將上述「㈠」所示之抵押權登
    記均予以塗銷（見營簡卷第69-70頁），經核與上述規定相
    符，應予准許。
三、按確認法律關係之訴，非原告有即受確認判決之法律上利益
    者，不得提起，民事訴訟法第247條第1項前段定有明文。所
    謂即受確認判決之法律上利益，係指法律關係存在與否不明
    確，原告主觀上認其在法律上之地位有不安之狀態存在，且
    此種不安之狀態，能以確認判決將之除去者而言。原告主張
    其為被告莊元田之債權人，並取得本院105年度司執字第496
    47號債權憑證，因被告莊元田所有如附表所示之土地，於79
    年間均經設定如附表所示之抵押權(下稱系爭抵押權)予莊施
    断，而系爭抵押權依法應已消滅，卻仍登記存在，將影響原
    告之債權是否日後得否就如附表所示土地聲請強制執行而受
    償等語，可認原告對系爭抵押權是否存在已有爭執，若無法
    確認該抵押權是否存在，原告私法上之地位有受侵害之危險
    ，且此項不安狀態得以確認判決除去之，又被告莊元田怠於
    行使其權利，故原告代位被告莊元田起訴請求確認系爭抵押
    權不存在，應認有即受確認判決之法律上利益。
貳、實體事項：　　
一、原告起訴主張：
　㈠被告莊元田向原告申請現金卡使用，迄今尚積欠本金405,572
    元及其利息未為清償。被告莊元田所有如附表所示之土地，
    於79年3月26日同時設定系爭抵押權予莊施断，嗣莊施断於9
    3年5月13日死亡，被告均為其繼承人。
　㈡系爭抵押權之存續期間之末日為82年9月7日，迄今屆期已逾2
    0年，抵押債權因無人追索，應已罹於消滅時效，而系爭抵
    押權之清償日迄今已逾民法第125條消滅時效，消滅時效屆
    滿後已逾5年，抵押權人未曾行使系爭抵押權，系爭抵押權
    應均消滅，抵押權之設定登記應予塗銷。惟被告未塗銷抵押
    權，被告莊元田復怠於行使權利，致系爭抵押權仍登記於如
    附表所示土地謄本上，影響原告對如附表所示土地求償之權
    利，故依民法第242條、第880條、第821條、第767條規定，
    代位被告莊元田提起本件訴訟，請求被告辦理系爭抵押權之
    繼承登記、確認系爭抵押權不存在及被告應塗銷系爭抵押權
    之登記等語，並聲明：請求判決如主文所示。
二、被告均經合法通知，無正當理由未於言詞辯論期日到場，亦
    均未提出書狀作何聲明或陳述。
三、本院之認定：
　㈠原告主張之上述事實，業據其提出本院105年度司執字第4964
    7號債權憑證、如附表所示土地之第一類登記謄本(地號全部
    、他項權利個人全部)(見營簡卷第19-23、75-169頁)、莊施
    断之繼承系統表、除戶謄本及其繼承人之戶籍謄本(含全體
    被告)(見營簡卷第171-199頁)在卷為證；又如附表所示土地
    經臺南市白河地政事務所於79年3月24日以79年白地字第163
    3號收件，於79年3月26日登記系爭抵押權完竣，系爭抵押權
    登記內容如附表所示乙節，有本院依職權函調之如附表所示
    土地之人工登記簿謄本附卷可稽(見營簡卷第239-287頁)。
    另查如附表所示土地原均為被告莊元田之父莊輝振與其他共
    有人所共有，莊輝振於79年間將如附表所示土地之其應有部
    分均同時設定系爭抵押權予其母莊施断，嗣莊輝振於98年7
    月21日死亡，由被告莊元田、莊元成及莊張允三人繼承如附
    表所示土地原為莊輝振所有之應有部分，再經本院柳營簡易
    庭以109年度營簡字第71號判決將該等應有部分均分割為分
    別共有，有莊施断、莊輝振之除戶謄本(見營簡卷第173、18
    1頁)、本院柳營簡易庭109年度營簡字第71號判決(見營簡卷
    第203-208頁)及前述土地第一類登記謄本(見營簡卷第75-16
    9頁)在卷可憑。被告經本院合法通知，均未於言詞辯論期日
    到場，復未提出書狀答辯供本院斟酌，依民事訴訟法第280
    條第3項準用同條第1項規定，視同自認，本院綜合上述證據
    調查之結果及全辯論意旨，認為堪信原告之主張為真正。
　㈡按因繼承、強制執行、徵收、法院之判決或其他非因法律行
    為，於登記前已取得不動產物權者，應經登記，始得處分其
    物權，此觀諸民法第759條規定甚明。而塗銷抵押權登記將
    使抵押權歸於消滅，性質上核屬處分之行為，故抵押權人已
    死亡者，依上述民法第759條規定，其繼承人非經登記，自
    不得塗銷抵押權登記，在該繼承人為被告之情形時，為求訴
    訟經濟，原告應得於一訴中併予請求被告辦理繼承登記及塗
    銷抵押權登記，即以請求該已死亡抵押權人之繼承人辦理繼
    承登記，並於辦理繼承登記後塗銷。經查，如附表所示土地
    所登記之系爭抵押權人莊施断已於起訴前死亡，其與配偶莊
    平西(64年4月4日死亡)育有長女高莊玉梅、次女楊莊素真、
    長男莊輝振、次男莊輝發、三男莊輝煌、四男莊輝富、五男
    莊輝明，莊輝振於98年7月21日死亡，由其配偶莊張允、長
    男莊元成、次男莊元田再轉繼承，而莊輝富於75年12月7日
    死亡，由其長男莊傑仰、長女莊惠雁、次女莊惠如、三女莊
    惠萍代位繼承，被告均為莊施断之繼承人，尚未辦妥繼承登
    記等情，有繼承系統表、戶籍謄本及土地登記第一類謄本在
    卷可參(見營簡卷第171-199、75-169頁)，故原告本件訴請
    被告於塗銷前，先就繼承取得被繼承人莊施断之系爭抵押權
    辦理繼承登記，即屬有據。
　㈢按請求權，因15年間不行使而消滅；消滅時效，自請求權可
    行使時起算；以抵押權擔保之債權，其請求權已因時效而消
    滅，如抵押權人，於消滅時效完成後，5年間不實行其抵押
    權者，其抵押權消滅，民法第125條前段、第128條前段、第
    880條定有明文。經查，系爭抵押權所擔保債權之清償日期
    為82年9月7日，則自該日起，系爭抵押權所擔保債權請求權
    即處於可得行使之狀態，其消滅時效期間應自82年9月7日起
    算，以最長之消滅時效期間15年計算，如無其他中斷時效或
    不完成之事由存在，該債權之請求權應於97年9月7日因罹於
    時效而消滅。又被告於消滅時效完成後，未於5年內實行抵
    押權，依民法第880條規定，系爭抵押權已於5年之除斥期間
    經過後不實行而歸於消滅（除斥期間於102年9月6日屆滿）
    。
　㈣按所有人對於妨害其所有權者，得請求除去之；各共有人對
    於第三人，得就共有物之全部為本於所有權之請求。但回復
    共有物之請求，僅得為共有人全體之利益為之，民法第767
    條第1項中段、第821條亦有明定。又按債務人怠於行使其權
    利時，債權人因保全債權，得以自己之名義，行使其權利，
    民法第242條前段亦有明定。查被告莊元田為如附表所示土
    地之共有人，系爭抵押權既已消滅而不存在，惟系爭抵押權
    之登記未予塗銷，顯對被告莊元田就如附表所示土地之所有
    權有所妨害。而被告莊元田名下財產，除如附表所示土地及
    其中附表編號1、7土地之田賦外，於109年僅有薪資所得358
    ,600元及房屋1棟(課稅現值35,600元)、81年出廠之汽車1輛
    ，扣除其生活所必需，其財產顯不足清償對原告所負之債務
    ，且被告莊元田迄今仍怠於請求塗銷系爭抵押權，則原告為
    保全其債權之滿足，自得依民法第242條規定代位被告莊元
    田行使權利。從而，原告代位被告莊元田請求確認系爭抵押
    權不存在及被告應塗銷系爭抵押權設定登記，自屬有據。
四、綜上所述，被告尚未就系爭抵押權辦理繼承登記，而系爭抵
    押權已因除斥期間經過而消滅，原告依民法第242條前段、
    第821條、第767條中段規定，代位請求被告就系爭抵押權辦
    理繼承登記，並請求確認系爭抵押權不存在，以及請求被告
    應將系爭抵押權之設定登記予以塗銷，均有理由，應予准許
    。
五、本判決主文第1項、第3項雖均為適用簡易程序所為被告敗訴
    之判決，惟主文第1項、第3項判命被告辦理繼承登記及塗銷
    系爭抵押權登記部分，內容為命被告為一定之意思表示，依
    強制執行法第130條第1項規定，自判決確定時即視為已為其
    意思表示，故地政機關本於判決所為登記，依其性質須待判
    決確定後始能為之，自不宜宣告假執行；主文第2項則因屬
    於確認之訴，性質上無從假執行，併此敘明。
六、按訴訟費用，由敗訴之當事人負擔；共同訴訟人因連帶或不
    可分之債敗訴者，應連帶負擔訴訟費用；法院為終局判決時
    ，應依職權為訴訟費用之裁判。民事訴訟法第78條、第85條
    第2項、第87條第1項定有明文。本件第一審訴訟費用額即裁
    判費4,410元，爰依職權確定訴訟費用應由敗訴之被告連帶
    負擔。
七、訴訟費用負擔之依據：民事訴訟法第78條、第85條第2項。
中　　華　　民　　國　　111 　年　　5 　　月　　27　　日
　　　　　　　　　柳營簡易庭  法　官  陳郁婷
以上正本證明與原本無異。
如不服本判決，應於判決送達後20日內，向本院提出上訴狀並表
明上訴理由，如於本判決宣示後送達前提起上訴者，應於判決送
達後20日內補提上訴理由書（須附繕本）。
如委任律師提起上訴者，應一併繳納上訴審裁判費。
中　　華　　民　　國　　111 　年　　5 　　月　　30　　日
                              書記官  謝靜茹
【附錄：訴訟費用計算式】
裁判費（新臺幣）   4,410元
合計               4,410元
【附表：設定登記系爭抵押權之土地】
編號 地號 抵押權之設定權利範圍 1 臺南市○○區○○段000地號 1分之1 2 臺南市○○區○○段000地號 1305分之12 3 臺南市○○區○○段000地號 1505分之149 4 臺南市○○區○○段000地號 15分之1 5 臺南市○○區○○段000地號 15分之1 6 臺南市○○區○○段000地號 4775分之118 7 臺南市○○區○○段000地號 1910分之236 8 臺南市○○區○○段000地號 4775分之118 抵押權登記內容： 收件年期：79年；收件字號：白地字第1633號 權利人：莊施断 債務人：莊輝振 設定義務人：莊輝振 擔保債權總金額：新臺幣48萬元 存續期間：自78年3月7日至82年9月7日 清償日期：82年9月7日